臺灣桃園地方法院刑事判決
111年度審金訴字第472號
公  訴  人  臺灣桃園地方檢察署檢察官
被      告  林銘基



上列被告因詐欺等案件，經檢察官提起公訴（111年度偵字第106
16號），被告就被訴事實為有罪之陳述，本院合議庭裁定由受命
法官獨任以簡式審判程序進行審理，判決如下：
    主  文
甲○○犯三人以上共同詐欺取財罪，處有期徒刑壹年貳月。
    事實及理由
一、本件犯罪事實及證據，除犯罪事實欄一第10行記載「以不正
    方法取得他人帳戶之犯意聯絡」更正為「及掩飾、隱匿詐欺
    犯罪所得去向暨所在之犯意聯絡」、第18行記載「存摺」更
    正補充「存摺及提款卡」、倒數第2行記載「轉交李俊鵬」
    後補充「嗣所屬詐欺集團其他不詳成員乃分別自109年11月1
    日起，以詐術使鄒騰緯、黃湘珊、陳柔安、邱文揚、黃淑秋
    、許芳慈等人陷於錯誤，因而各別依指示於109年12月1日匯
    款至上開王思尹遭詐騙之帳戶內，隨即遭詐欺集團提領一空
    ，以此掩飾、隱匿該犯罪所得之來源及去向。」；證據部分
    補充「被告甲○○於本院準備程序及審理中之自白」外，其餘
    均與臺灣桃園地方檢察署檢察官起訴書之記載相同，茲引用
    如附件。
二、論罪科刑：
  ㈠按洗錢防制法第2條規定：「本法所稱洗錢，指下列行為：㊀
    意圖掩飾或隱匿特定犯罪所得來源，或使他人逃避刑事追訴
    ，而移轉或變更特定犯罪所得。㊁掩飾或隱匿特定犯罪所得
    之本質、來源、去向、所在、所有權、處分權或其他權益者
    。㊂收受、持有或使用他人之特定犯罪所得。」所稱特定犯
    罪，依照同法第3條第1款，包含最輕本刑為6月以上有期徒
    刑以上之刑之罪。從而第14條第1項所規範之一般洗錢罪，
    必須有第3條規定之前置特定犯罪作為聯結，始能成立。同
    法第15條第1項則規定：「收受、持有或使用之財物或財產
    上利益，有下列情形之一，而無合理來源且與收入顯不相當
    者，處6月以上5年以下有期徒刑，得併科新臺幣5百萬元以
    下罰金：㊀冒名或以假名向金融機構申請開立帳戶。㊁以不正
    方法取得他人向金融機構申請開立之帳戶。㊂規避第7條至第
    10條所定洗錢防制程序。」第15條之特殊洗錢罪，係在無法
    證明前置犯罪之特定不法所得，而未能依第14條之一般洗錢
    罪論處時，始予適用。倘能證明人頭帳戶內之資金係前置之
    特定犯罪所得，即應逕以一般洗錢罪論處，自無適用特殊洗
    錢罪之餘地。例如詐欺集團向被害人施用詐術後，為隱匿其
    詐欺所得財物之去向，而令被害人將其款項轉入該集團所持
    有、使用之人頭帳戶，並由該集團所屬之車手前往提領詐欺
    所得款項得逞，檢察官如能證明該帳戶內之資金係本案詐欺
    之特定犯罪所得，即已該當於新法第14條第1 項之一般洗錢
    罪；至若無法將人頭帳戶內可疑資金與本案詐欺犯罪聯結，
    而不該當第2條洗錢行為之要件，當無從依第14條第1項之一
    般洗錢罪論處，僅能論以第15條第1項之特殊洗錢罪。（最
    高法院108年度台上字第1744號判決意旨可資參照）。查被
    告依詐欺集團上游成員「法拉驢」之指示，領取本案告訴人
    王思尹之人頭帳戶資料，供詐欺集團成員收取詐欺另案告訴
    人鄒騰緯、黃湘珊、陳柔安、邱文揚、黃淑秋、許芳慈等人
    匯入之款項，並由詐欺集團成員提領一空，有證人鄒騰緯、
    黃湘珊、陳柔安、邱文揚、黃淑秋、許芳慈之警詢證述及臺
    灣新北地方檢察署檢察官110年度偵字第37716號不起訴處分
    書在卷可憑（見偵卷第53-54頁），是上開告訴人所匯款項
    既已遭被告所屬詐欺集團其他成員提領，依上說明，當屬洗
    錢防制法第2條第2款掩飾、隱匿特定犯罪所得去向、所在之
    行為，而該當同法第14條第1項之一般洗錢罪。
　㈡公訴意旨固認被告上開所為，係犯洗錢防制法第15條第1項第
    2款以不正方法取得他人向金融機構申請開立之帳戶罪嫌等
    語。惟被告領取本案帳戶之存摺、提款卡，再轉交給「法拉
    驢」，嗣本案詐欺集團將告訴人所匯入之款項提領一空，則
    該款項為本案詐欺集團成員對告訴人犯三人以上共同詐欺取
    財罪之犯罪所得，堪認本案詐欺集團成員提領之款項屬洗錢
    防制法第3條第1款所定特定犯罪之所得，依上開說明，被告
    將本案帳戶資料轉交「法拉驢」後，再由集團成員將該等前
    置特定犯罪所得提領並轉出之行為，應該當洗錢防制法第14
    條第1項之一般洗錢罪，要無適用同法第15條特殊洗錢罪之
    餘地，公訴意旨容有誤會，惟因基本社會事實同一，復經本
    院於審理中當庭告知洗錢防制法第14條第1項之罪名（本院
    卷第87頁），尚無礙於被告之防禦權，爰依刑事訴訟法第30
    0條之規定變更起訴法條。
　㈢核被告甲○○所為，係犯刑法第339條之4第1項第2款之三人以
    上共同詐欺取財罪、洗錢防制法第14條第1項之一般洗錢罪
    。
　㈣被告就上開犯行，與「法拉驢」、陳志豪、李俊鵬及其餘所
    屬詐欺集團成員間，有犯意聯絡及行為分擔，為共同正犯。
　㈤被告所犯上開三人以上共同詐欺取財、洗錢之行為，係基於
    單一之目的為之，且其行為具有局部同一性，屬一行為觸犯
    數罪名之想像競合犯，應依刑法第55條前段之規定，從一重
    之刑法第339條之4第1項第2款三人以上共同詐欺取財罪處斷
    。
　㈥想像競合犯為侵害數法益之犯罪，各罪有加重或減免其刑之
    事由，均應說明論列，並於量刑時併衡酌輕罪之加重或減免
    其刑之量刑事由，評價始為充足（最高法院108年度台上字
    第4405、4408號等判決意旨參照）。被告於偵查及本院審理
    時均坦承本案犯行，即已合於洗錢防制法第16條第2項之減
    刑規定，雖此部分犯行屬想像競合犯中之輕罪，惟依前揭說
    明，於法院依刑法第57條量刑時仍應一併衡酌此減輕其刑事
    由，併此敘明。
　㈦爰以行為人之責任為基礎，審酌被告不思循正途賺取所需，
    擔任詐欺集團之取簿手，負責收取他人存簿、提款卡供詐欺
    集團做人頭帳戶使用工作，造成告訴人王思尹之財產損失，
    且同時使不法份子得以隱匿真實身分及犯罪所得去向，減少
    遭查獲之風險，助長犯罪，破壞社會經濟秩序，所為非是；
    惟念其犯後始終坦承犯行，態度尚可，且合於洗錢防制法第
    16條第2項所定減輕其刑事由，復考量被告本案犯罪之動機
    、手段、於該詐欺集團之角色分工非居於主導或核心地位、
    所犯致生危害之程度、所獲利益之程度，以及告訴人所受損
    失，暨其於警詢及本院審理時自述之智識程度、工作、有兩
    名未成年子女要扶養、目前在監服刑、家庭經濟狀況等一切
    具體情狀，量處如主文所示之刑。
三、沒收：
　　被告於警詢及本院準備程序均供稱領取本案包裹不會另外算
    報酬等語（見偵卷第16頁，本院卷第94頁），而卷證內尚無
    積極證據足認被告有因本件犯行而獲取報酬，亦無積極證據
    證明被告就詐騙所得財物有所朋分，尚難認被告就本件有何
    犯罪所得可資沒收或追徵，附此敘明。
四、不另為免訴之諭知：
  ㈠公訴意旨另略以：被告本案所為，尚涉犯組織犯罪防制條例
    第3條第1項後段之參與犯罪組織罪嫌等語。　　
  ㈡按案件曾經判決確定者，應諭知免訴之判決，刑事訴訟法第3
    02條第1款定有明文。此係以同一案件，已經法院為實體上
    之確定判決，該被告應否受刑事制裁，即因前次判決而確定
    ，不能更為其他有罪或無罪之實體上裁判。此項原則，關於
    實質上一罪或裁判上一罪，其一部事實已經判決確定者，對
    於構成一罪之其他部分，亦有其適用；蓋此情形，係因審判
    不可分之關係，在審理事實之法院，對於全部犯罪事實，依
    刑事訴訟法第267條之規定，本應予以審判，故其確定判決
    之既判力，自應及於全部之犯罪事實。又按現今詐欺集團之
    成員皆係為欺罔他人，騙取財物，方參與以詐術為目的之犯
    罪組織。倘若行為人於參與詐欺犯罪組織之行為繼續中，先
    後多次為加重詐欺之行為，因參與犯罪組織罪為繼續犯，犯
    罪一直繼續進行，直至犯罪組織解散，或其脫離犯罪組織時
    ，其犯行始行終結。故該參與犯罪組織與其後之多次加重詐
    欺之行為皆有所重合，然因行為人僅為一參與犯罪組織行為
    ，侵害一社會法益，屬單純一罪，應僅就「該案中」與參與
    犯罪組織罪時間較為密切之首次加重詐欺犯行，論以參與犯
    罪組織罪及加重詐欺罪之想像競合犯，而其他之加重詐欺犯
    行，祗需單獨論罪科刑即可，無需再另論以參與犯罪組織罪
    ，以避免重複評價。是如行為人於參與同一詐欺集團之多次
    加重詐欺行為，因部分犯行發覺在後或偵查階段之先後不同
    ，肇致起訴後分由不同之法官審理，為裨益法院審理範圍明
    確、便於事實認定，即應以數案中「最先繫屬於法院之案件
    」為準，以「該案中」之「首次」加重詐欺犯行與參與犯罪
    組織罪論以想像競合。縱該首次犯行非屬事實上之首次，亦
    因參與犯罪組織之繼續行為，已為該案中之首次犯行所包攝
    ，該參與犯罪組織行為之評價已獲滿足，自不再重複於他次
    詐欺犯行中再次論罪，俾免於過度評價及悖於一事不再理原
    則。至於「另案」起訴之他次加重詐欺犯行，縱屬事實上之
    首次犯行，仍需單獨論以加重詐欺罪，以彰顯刑法對不同被
    害人財產保護之完整性，避免評價不足（最高法院109年度
    台上字第3945號判決意旨可資參照）。
  ㈢經查，被告自109年11月間起加入「法拉驢」、陳志豪、李俊
    鵬等人所屬詐欺集團之事實，業經臺灣桃園地方法院以110
    年度金訴字第86號判決予以論科，並已確定，有上開刑事判
    決、臺灣高等法院被告前案紀錄表在卷可考。而本案之加重
    詐欺犯行，乃為被告參與組織之繼續行為，無從將同一參與
    犯罪組織行為割裂再論一參與犯罪組織罪，是揆諸上開說明
    ，就被告本案被訴參與犯罪組織罪嫌部分，應為前案確定判
    決之既判力效力所及，本院自不能更為其他實體上判決，惟
    此部分與前開經本院論罪科刑之加重詐欺取財部分具有想像
    競合犯之裁判上一罪關係，爰不另為免訴之諭知。 
據上論斷，應依刑事訴訟法第273條之1第1項、第299條第1項前
段、第310條之2、第454條第2項、第300條，判決如主文。
本案經檢察官乙○○提起公訴，檢察官謝咏儒到庭執行職務。
中　　華　　民　　國　　111 　年　　11　　月　　29　　日
                  刑事審查庭  法  官  李敬之
以上正本證明與原本無異。
如不服本判決應於收受判決後20日內向本院提出上訴書狀，並應
敘述具體理由。其未敘述上訴理由者，應於上訴期間屆滿後20日
內向本院補提理由書（均須按他造當事人之人數附繕本）「切勿
逕送上級法院」。
                              書記官  陳俐蓉
中　　華　　民　　國　　111 　年　　11　　月　　30　　日
中華民國刑法第339條之4
犯第339條詐欺罪而有下列情形之一者，處1年以上7年以下有期
徒刑，得併科1百萬元以下罰金：
一、冒用政府機關或公務員名義犯之。
二、三人以上共同犯之。
三、以廣播電視、電子通訊、網際網路或其他媒體等傳播工具，
    對公眾散布而犯之。
前項之未遂犯罰之。
洗錢防制法第14條
有第二條各款所列洗錢行為者，處7年以下有期徒刑，併科新臺
幣5百萬元以下罰金。
前項之未遂犯罰之。
前二項情形，不得科以超過其特定犯罪所定最重本刑之刑。
附件：
臺灣桃園地方檢察署檢察官起訴書
                                    111年度偵字第10616號
　　被　　　告　甲○○　
上列被告因詐欺等案件，業經偵查終結，認應提起公訴，茲將犯
罪事實及證據並所犯法條分敘如下：
　　　　犯罪事實
一、甲○○於民國109年11月上旬某時，在不詳地點，基於參與犯
    罪組織而與其他成員共組持續性、牟利性、結構性詐欺集團
    之犯意，經由陳志豪(前經本署檢察官起訴)邀集加入某詐欺
    集團犯罪組織(無證據證明參與者有未成年人)，該詐欺集團
    內另有李俊鵬(前經本署檢察官起訴)、真實姓名年籍不詳暱
    稱「法拉驢」之人及其餘真實不詳成員，甲○○其一分工內容
    為領取他人存簿、提款卡供詐欺集團做人頭帳戶使用(俗稱
    「收簿手」，甲○○其餘詐欺車手犯行，前經本署檢察官起訴
    )。甲○○遂與上開人等間，共同意圖為自己不法之所有，基
    於三人以上共犯詐欺取財、以不正方法取得他人帳戶之犯意
    聯絡，先於同年11月26日下午3時許，由該集團不詳成員向
    王思尹(已歿，涉犯幫助詐欺罪嫌部分，業經臺灣新北地方
    檢察署檢察官為不起訴處分確定)佯稱可提供借款，致王思
    尹陷於錯誤，依指示以全家店到店寄送方式，將其名下華南
    商業銀行帳號000000-000000號帳戶、中國信託商業銀行帳
    號0000000-00000號帳戶、台新商業銀行帳號0000000-00000
    00號帳戶、合作金庫商業銀行帳號0000000-000000號帳戶、
    中華郵政帳號00000000000000號帳戶之帳戶存摺，寄送至臺
    北市○○區○○路0段00號之「全家便利超商松友店」。甲○○再
    依「法拉驢」之指示，於同年12月1日下午2時56分許，前往
    上開超商，領取王思尹所寄送之上開內含帳戶存摺之包裹，
    而以此不正方法取得他人之帳戶，並轉交李俊鵬。嗣王思尹
    驚覺受騙報警處理，循線查悉上情。
二、案經王思尹訴由臺北市政府警察局信義分局報告偵辦。
　　　　證據並所犯法條
一、上揭犯罪事實，業據被告甲○○於警詢及偵訊時均坦承不諱，
    核與證人即告訴人王思尹於警詢中之指訴相符，且有證人即
    另案遭詐匯款至本件告訴人所提供帳戶之鄒騰緯、黃湘珊、
    陳柔安、邱文揚、黃淑秋、許芳慈之警詢證述在案，復有被
    告收貨包裹時之監視器畫面翻拍照片2張暨影像檔案、本件
    告訴人與不詳詐欺集團成員之對話紀錄1在卷可稽，足認被
    告之自白與事實相符，其之犯嫌，堪以認定。
二、核被告所為，係犯組織犯罪防制條例第3條第1項後段之參與
    犯罪組織、刑法第339條之4第1項第2款之三人以上共同詐欺
    取財、洗錢防制法第15條第1項第2款之以不正方法取得他人
    帳戶罪嫌。被告所犯3罪，與詐欺集團其他成員間，均有犯
    意聯絡及行為分擔，請論以共同正犯。被告所犯3罪，係一
    行為觸犯數罪名之想像競合犯，請從重論以三人以上共同詐
    欺取財罪。被告之犯罪所得，請依法宣告沒收。
三、依刑事訴訟法第251條第1項提起公訴。
    此  　致
臺灣桃園地方法院
中　　華　　民　　國　 111　　年　　3 　　月　　23　　日
　　　　　　　　　　　　　　　檢　察　官　陳嘉義
本件正本證明與原本無異
中　　華　　民　　國　 111　　年　　4 　　月　　13　　日
                              書　記　官  謝舒安